行　政　法　院　判　決　　　　　　　　　　　　　八十七年度判字第一五四七號
　　原　　　告　甲○○
　　　　　　　　　　　　　送達.
　　被　　　告　財政部台灣省南區國稅局
右當事人間因遺產稅事件，原告不服行政院中華民國八十七年三月七日台八十七訴字
第○九六一○號再訴願決定，提起行政訴訟，本院判決如左︰
　　主  文
再訴願決定、訴願決定及原處分關於被繼承人死亡前未償債務扣除額部分均撤銷。
原告其餘之訴駁回。
　　事  實
緣被繼承人陳義信於民國八十四年七月十五日死亡，其繼承人於八十五年四月十五日
辦理遺產稅申報，申報遺產總額新台幣（下同）五二、三○○、八六三元，扣除額四
四、二七六、七一九元，遺產淨額一、○二四、一四四元。經查核定遺產總額七一、
二一七、四五○元，扣除額二九、二九三、三○六元，遺產淨額三四、九二四、一四
四元，原告係被繼承人之配偶不服，就遺產總額中死亡前三年內贈與之財產及扣除額
中死亡前未償債務依法申請復查，未獲變更，循序提起訴願、再訴願遞遭決定駁回，
遂提起行政訴訟。茲摘兩造訴辯意旨如次：
原告起訴意旨略謂：一、本件被告係依遺產及贈與稅法第五條第三款課徵贈與稅，而
該條款之適用，應由被告對何人及無償為他人購買財產之事實，加以調查舉證，始得
據以核課贈與人之贈與稅。惟被告認定原告之被繼承人出資為原告購買土地，純出臆
測，並未就(1)係被繼承人之出資。(2)出資之事證，分別舉證。且僅以原告無此能力且
薪水根本無法支付該借款利息，不僅未盡舉證責任，反而要求原告舉證之錯誤，而且
有純以臆測推斷方式據以課徵贈與稅之違法。二、本案爭議之台東岩灣段四、六一、
六八號等三筆土地，係陳琦珮與謝榮輝於八十二年三月向土地出售人購買，總金額為
一四、○○○、○○○元，其付款情形如左：(1)謝支付訂金貳佰萬元予土地出售人。
(2)陳、謝兩再借用原告台東地區農會支票乙紙，開立陸佰萬元交付土地出售人，付款
日期為八十二年三月三十一日，惟到期時原告帳戶存款不足支付該筆金額，才由陳、
謝兩人於八十二年四月一日向被繼承人商借陸佰萬元，墊付票款。(3)於八十二年四月
十五日陳、謝兩人再支付現金壹佰萬元予土地出售人。(4)八十二年六月二日陳、謝兩
人再向被繼承人商借伍佰萬元支付土地款，有被繼承人在台東區農會之存款存褶支付
情形可稽。三、陳、謝兩人取得土地所有權後，於八十二年六月十七日提供上開土地
向台東地區農會辦理抵押貸款，共借貳仟伍佰萬元，由台東地區農會於八十二年六月
二十二日撥入謝榮輝台東地區農會乙存二五七○號之帳戶內，並同時依陳、謝雙方約
定轉帳一一、○○○、○○○元入被繼承人一○一三○帳號內，償還兩次之借款。申
言之，陳琦珮與謝某合資購地時，先向被繼承人借款支付，俟取得所有權後憑以向農
會抵押貸款並歸還被繼承人，如此「有借有還」，豈有贈與可言﹖陳琦珮與謝榮輝共
同協議購置台東市○○段四、六一、六八地號土地三筆，購地資金雖由被繼承人先行
墊借一仟一佰萬元，嗣經依照陳、謝雙方購地契約，共同持該土地向台東地區農會抵
押貸款二五、○○○、○○○元後如數清償，均有提出資金出入相關書面如上所述之
證據可資查核。被告竟對陳琦珮與謝榮輝購地認定係屬贈與行為，核定課徵贈與稅三
、三七三、七五○元，且併入被繼承人之遺產課稅，不惟與事實不符，且有棄置證據
不加斟酌，用此片面核定，課稅方法有失公平，原告絕難甘服。苟被繼承人以此巨資
無故贈與陳琦珮，請問其他兄弟姐妹豈能安靜﹖不加過問。陳琦珮與謝榮輝契約共同
購置土地係屬房地產之投資，以農會低利貸款之資金加予運用，目前社會對房地產投
資均利用金融低利貸款，大有人在，應無可懷疑。四、被繼承人八十四年七月十五日
死亡前，未償之債務具有確實證明者，應自遺產總額中扣除，免徵遺產稅，為遺產及
贈與稅法第十七條第一項第九款所明定。被繼承人死亡未償之債務繼承人無需提示債
務發生原因及用途證明，繼承人果能證明被繼承人死亡前有未償之債務，即應在遺產
總額內予以扣除，鈞院六十年判字第七六號著有判例。故原告於申報本件遺產稅時，
即依法列報並檢附農會出具之證明文件應可採信。被告未詳細查證，誤認以實際債務
人為案外人陳周玉慧，而否准認列扣除，自有違誤，應請撤銷一再訴願決定及原處分
而准予扣除。因被繼承人生前擔任台東地區農會秘書職務，不得兼有農會會員身份，
故(1)先於七十九年八月十日借用朋友陳周玉慧之會員身份向該農會借款一千二百萬元
並於同日立即轉入陳義信在台東區農會之活儲存款一○三○帳戶中，嗣於八十一年八
月間為增加借款，乃採「借新還舊」之方式，(2)後再借用朋友陳周玉慧之會員身份向
該農會借款，兩次均提供名下台東市○○段一二○六地號土地及其地上物為擔保品，
新借款係由台東農會在八十一年八月五日撥貸二千萬元進入陳周玉慧帳戶，並於同日
立即轉入被繼承人在該農會之活儲存款一○一三○號帳戶。上開兩次借款均已轉入被
繼承人帳戶，均未存留在陳周玉慧帳戶，故實際借款人債務人應為被繼承人而非陳周
玉慧，甚明。被繼承人生前二次向台東地區農會之借款合計三千二百萬元，乃於同日
在本筆款項中轉出一千二百零八萬四千元，轉帳償還被繼承人借用陳周玉慧之前次借
款本息一千二百零八萬四千元整，被繼承人之實際債務為二千萬元，故台東地區農會
乃出具渠抵押借款二千萬元之證明請鈞院向台東地區農會函證，應可澄清並證實。被
告竟未向該農會查證而以臆測方式否認本筆生前債務，實難令人信服。且上筆借貸日
後均由被繼承人自該農會之活儲帳戶一○一三○號提款繳納利息，足證確為被繼承人
之死亡前未償還債務。嗣被繼承人在八十四年七月十五日死亡，即由其繼承人甲○○
自渠在該農會活儲一○一五六號帳戶及該農會使用電腦作業後之新帳號：00000
－0－0提款繳納利息，並於八十五年七月三十一日由甲○○全額清償，故本筆貸款
實際係被繼承人所借用，並由其繼承人負責債務，陳周玉慧是貸款之人頭而已。至於
被繼承人就所借之款餘額八百萬元之流向應為渠個人資金之運用，不能以此資金之運
用來否定本筆生前債務之存在，併予明。五、綜上所陳，原處分及一再訴願決定均
未調查舉證，而純以臆測方式課稅。又對原告所提購買資金來源及還款事證主張未有
生前贈與（暨）所提台東地區農會出具之公函及借貸之農會帳卡主張確有生前債務均
拒不採納，率予維持原核定，實有違誤不當，懇請鈞院詳加審核，賜原告到庭言詞辯
論之機會並賜判決將訴願、再訴願決定、原處分（復查決定）撤銷，用保原告之合法
權益等語。
被告答辯意旨略謂：一、本件原核以被繼承人死亡前（八十二年五月十七日）以其自
有資金為其女陳琦佩購置台東岩灣段四、六一、六八地號等三筆土地，繼被告所屬台
東縣分局依遺產及贈與稅法第五條第三款規定核課贈與總額一、四○○萬元，並依同
法第十五條規定併計入被繼承人遺產總額，核課遺產稅。查陳琦佩於八十二年五月承
購系爭土地時，尚就讀於嘉南藥專夜間部，八十一年尚由被繼承人申請扶養，且無任
何所得。又其承購系爭土地之款項，係由被繼承人以現金及其台東縣農會員工儲蓄存
款帳戶支付，有原告八十三年三月十四日談話筆錄及被繼承人台東地區農會存摺影本
附卷可稽。另據土地登記謄本及所有權狀登載，該等土地所有權人為陳琦佩，依民法
第七百五十八條規定，不動產物權以登記為要件，該等土地為陳琦佩所有已臻明確，
且原告除檢附私文書之契約書外，並未能提出確為合資購買之相關文件證明。而其所
提示之台東地區農會存款帳卡，亦僅說明謝榮輝於八十二年六月二十二日有轉帳一一
、○○○、○○○元至被繼承人帳戶之事實，至該筆款項究否確係償還被繼承人出資
購買土地之價款，則乏脈絡可循，況陳琦佩其後服務於馬偕醫院台東分院，其薪資根
本無法支付該借款利息，所訴核不足採。二、原告主張被繼承人死亡前有向台東縣台
東區農會借款二千萬元，並檢附該農會出具之證明文件。惟查系爭借款二千萬元之實
際債務人為案外人陳周玉慧，被繼承人僅係提供名下台東市○○段一二○六號土地及
其地上建物作為擔保之保證債務人，非實際債務人，至原告主張案外人陳周玉慧，僅
係貸款之人頭而已，查該二千萬元貸款之資金流向於八十一年八月五日撥入陳周玉慧
帳戶，同日雖轉入被繼承人於農會之員工儲蓄存款帳戶，惟其中一、二○○萬元係轉
帳償還陳周玉慧之前次借款一、二○○萬元（七十九年八月十日起借），餘款八○○
萬元則分別轉至原告及其子陳裕昌之農會存款帳戶，足證系爭借款非被繼承人之未償
債務，故原核否准認列扣除該債務，與前揭法條規定，並無不合。原告之訴為無理由
，請判決駁回等語。
　　理  由
本件分二部分說明：
一、關於被繼承人死亡前三年內贈與財產併入遺產總額部分：
按「被繼承人死亡前三年內贈與下列個人之財產，應於被繼承人死亡時，為被繼承
人之遺產，併入其遺產總額，依本法規定徵稅：一、被繼承人之配偶。二、被繼承人
依民法第一千一百三十八條及第一千一百四十條規定之各順序繼承人。三、前款各順
序繼承人之配偶．．．」為遺產及贈與稅法第十五條所規定。本件被繼承人生前於八
十二年五月十七日以自己資金一、四○○萬元無償為其女陳琦佩購置坐落台東市○○
段四、六一及六八地號等三筆土地，經被告查獲，乃依遺產及贈與稅法第五條第三款
規定，就其資金一、四○○萬元為被繼承人對其女陳琦佩之贈與，並依首揭規定併
入被繼承人遺產總額，核課遺產稅。原告不服，起訴主張：前開三筆土地，係其女陳
琦佩與案外人謝榮輝於八十二年三月間共同出資向王美子購買，先由謝某支付二百萬
元訂金，同年四月一日向被繼承人商借六百萬元支付價金，同年、月十五日再以現金
支付一百萬元予出賣人，同年六月二日向被繼承人商價五百萬元支付價款，於取得土
地所有權後，將系爭土地抵押借款，清償向被繼承人借貸兩筆借款。故系爭三筆土地
係陳琦佩與謝榮輝兩人共同購買，非被繼承人贈與；否則被繼承人僅贈與陳琦佩，陳
琦佩兄弟姊妹焉有不抗議之理云云。經查，當事人主張事實須負舉證責任，倘所提出
之證據不足為其主張事實之證明，自不能認其主張為真實，本院三十一年判字第五三
號著有判例。本件原告之女陳琦佩於八十二年五月承購系爭土地時，尚就讀於嘉南藥
專夜間部，八十一年尚由被繼承人申請扶養，且無任何所得。又其承購系爭土地之款
項，係由被繼承人以現金及其台東縣農會員工儲蓄存款帳戶支付，有其母即原告八十
三年三月十四日談話筆錄及被繼承人台東地區農會存摺影本附原處分卷可稽。另據土
地登記謄本及所有權狀登載，該等土地所有權人為陳琦佩，依民法第七百五十八條規
定，不動產物權以登記為要件，該等土地為陳琦佩所有已臻明確，且原告除檢附私文
書之契約書外，並未能提出確為合資購買之相關證明。而其提示之台東地區農會存款
帳卡，亦僅說明謝榮輝於八十二年六月二十二日有轉帳一一、○○○、○○○元至被
繼承人帳戶之事實，至該筆款項究否確係償還被繼承人出資購買土地之價款，則乏脈
絡可循，況陳琦佩其後服務於馬偕醫院台東分院，其薪資根本無法支付該借款利息。
從而，原告提出之上開證據，尚不足以證明其女陳琦佩於八十二年六月二日前有資力
給付系爭三筆土地價金，及系爭土地係陳女與謝榮輝兩人合資購買之事實，且亦不得
以無證據證明陳女兄弟姊妹未有抗議行為，而為有利原告主張之認定。原告主張：核
無足採。綜上所述，被告就此部分之處分，核無違誤，一再訴願決定遞予維持，亦無
不合，原告猶執前詞，聲明撤銷為無理由，應予駁回。原處分此部分之事實已臻明確
，原告請求本院行言詞辯論，核無必要，併此明。
二、關於被繼承人死亡前未償債務扣除額部分：
本件被繼承人死亡後，原告於八十五年四月十五日辦理遺產稅申報時，申報被繼承人
有未償之債務二○、○○○、○○○元，自遺產總額中扣除。被告審查結果，以系爭
借款二○、○○○、○○○元之實際債務人為案外人陳周玉慧，被繼承人僅係提供名
下台東市○○段一二○六地號土地及其地上建物作為擔保之保證債務人，非實際債務
人，乃予以剔除。一再訴願決定，復以二○、○○○、○○○元貸款係於八十一年八
月五日撥入陳周玉慧之帳戶，同日轉入被繼承人於台東區農會之員工儲蓄存款帳戶後
，旋將其中一二、○○○、○○○元轉帳償還陳周玉慧之前次借款一二、○○○、○
○○元（七十九年九月十日起借），餘款八、○○○、○○○元分別轉至原告及其子
陳裕昌之農會存款帳戶，足證系爭借款非被繼承人之未償債務，被告否准認列扣除該
債務，並無不合，遂駁回其訴願、再訴願，固非無見。惟原告起訴主張：因被繼承人
生前擔任台東地區農會秘書職務，不得兼有農會會員身份，故先於七十九年八月十日
借用朋友陳周玉慧之會員身份向該農會借款一二、○○○、○○○元，並於同日立即
轉入被繼承人在台東區農會之活儲存款一○三○號帳戶中，嗣於八十一年八月間為增
加借款，乃採「借新還舊」之方式，再借用陳周玉慧之會員身份向該農會借款，兩次
均提供名下台東市○○段一二○六地號土地及其地上物為擔保品，新借款係由台東農
會在八十一年八月五日撥貸二○、○○○、○○○元進入陳周玉慧帳戶，並於同日立
即轉入被繼承人在該農會之活儲存款一○一三○號帳戶。被繼承人生前二次向台東農
會兩次借款均已轉入被繼承人帳戶，均未存留在陳周玉慧帳戶，故實際借款人債務人
應為被繼承人而非陳周玉慧，甚明。被繼承人生前二次向台東地區農會之借款合計三
二、○○○、○○○元，乃於同日在本筆款項中轉出一二、○八四、○○○元，轉帳
償還被繼承人借用陳周玉慧之前次借款本息一二、○八四、○○○元，被繼承人之實
際債務為二○、○○○、○○○元云云。並提出陳周玉慧台東地區農會放款分戶帳卡
與活期儲蓄存款帳卡、被繼承人同農會活期儲蓄存款帳卡、同農會存款憑條、原告活
期儲蓄存款存摺及同農會八十五年四月十五日東區農信字第一四二號函在卷為證。經
查，依上開證物所示，被繼承人以陳周玉慧名義向台東區農會抵押貸得之款項，均於
轉入陳周玉慧帳戶後，立即轉入被繼承人帳戶，台東區農會上開函件意旨，亦證明確
係由被繼承人提供上開土地抵押借款二○、○○○、○○○元之事實。且本筆借款利
息之繳納，於被繼承人生前，係由被繼承人自該農會活儲帳戶一○一三○號帳戶提款
給付；而於被繼承人八十四年七月十五日死亡後，即由其繼承人原告自渠在該農會活
儲一○一五六號帳戶及該農會使用電腦作業後之新帳號：00000－0－0提款繳
納利息，並於八十五年七月三十一日由原告全額清償，故本筆貸款實際係被繼承人所
借用，並由其繼承人負責繳納利息及清償債務，陳周玉慧僅是貸款之人頭而已。而系
爭二○、○○○、○○○元貸款於八十一年八月五日撥入陳周玉慧之帳戶，同日轉入
被繼承人於該農會之員工儲蓄存款帳戶後，旋將其中一二、○○○、○○○元轉帳償
還陳周玉慧之前次借款一二、○○○、○○○元（七十九年九月十日起借），正足以
證明原告前開主張被繼承人以陳周玉慧為人頭，及「借新還舊」之事實。至於餘款八
百萬元分別轉至原告及其子陳裕昌之農會存款帳戶，僅係被繼承人於貸款後處分借款
行為，該行為是否另構成被繼承人與原告及陳裕昌間為贈與之行為，應由被告另行
查明處理，惟並不影響系爭二○、○○○、○○○元係被繼承人死亡前未償債務之事
實。綜上所述，原告此部分之主張，尚堪採信。被告未查明事實，否准原告認列扣除
之請求，不無違誤，一再訴願決定未予糾正，遞予維持，亦屬可議，應由本院將原處
分及一再訴願決定有關此部分予以撤銷，由被告另為適法之處分，以昭折服。
據上論結，本件原告之訴為部分有理由，部分無理由，爰依行政訴訟法第二十六條，
判決如主文。
中    華    民    國     八十七      年      七      月      三十       日
                    行 政 法 院 第 五 庭
                                審 判 長 評  事      葉　振　權
                                         評  事      藍　獻　林
                                         評  事      沈  水  元
                                         評  事      林  清  祥
                                         評  事      劉  鑫  楨
右  正  本  證  明  與  原  本  無  異
                                         法院書記官  張  惠  美
中    華    民    國     八十七      年      八      月       三        日
